臺灣板橋地方法院民事裁定　　　　　 100年度司財管字第34號
聲　請　人　臺灣銀行股份有限公司
法定代理人　張明道
代　理　人　鄭坤德
上列聲請人聲請對被繼承人蔡家進選任遺產管理人事件，本院裁
定如下：
    主  文
選任財政部國有財產局臺灣北區辦事處為被繼承人蔡家進（男、
民國○○○年○月○日生、身分證統一編號：Ｚ0000000
00號、生前最後設籍新北市○○區○○路二十四號五樓、民國
九十九年七月十九日死亡）之遺產管理人。
程序費用由被繼承人蔡家進之遺產負擔。
    理  由
一、按繼承開始時，繼承人之有無不明，而無親屬會議或親屬會
    議未於1 個月內選定遺產管理人者，利害關係人或檢察官得
    聲請法院選任遺產管理人，並由法院依公示催告程序，定6
    個月以上之期限，公告繼承人，命其於期限內承認繼承；又
    被繼承人之所有繼承人均拋棄其繼承權者，亦準用關於無人
    承認繼承之規定，民法第1177條、第1178條第2 項、第1176
    條第6 項分別定有明文。
二、本件聲請意旨略以：被繼承人蔡家進於民國99年7 月19日死
    亡，其於生前以其名下土地，設定最高限額抵押權新臺幣2,
    760,000 元予聲請人，以擔保其向聲請人借款之物上保證，
    目前尚餘抵押債權新臺幣2,300,000 元，已全部到期未獲清
    償，惟被繼承人死亡後，其所有繼承人均已向法院聲明拋棄
    繼承或死亡，為期合法順利處分被繼承人名下之土地，以收
    取債權，特為本件遺產管理人選任之聲請等語。
三、按國有財產局係依國有財產法第9 條設立之機關，依法綜理
    國有財產事務，而所謂國有財產，係指國家依據法律規定或
    基於權利行使，或由於預算支出，或由於接受捐贈所取得之
    財產，又該法所指之權利，則係指地上權、地役權、典權、
    抵押權、礦業權、專利權、著作權、商標權及其他財產上之
    權利而言，此觀國有財產法第2 條第1 項、第3 條第1 項第
    4 款規定自明，是國家「依據法律規定．．．所取得之財產
    」、「財產上之權利」，均屬國有財產之範圍，而為國有財
    產局職掌之業務範圍。而民法第1185條無人承認繼承之賸餘
    財產，歸屬國庫之規定，賦予國庫對於將來遺產之歸屬有期
    待權（參見院字第2213號解釋意旨），解釋上應屬上開國有
    財產法所定依據法律規定取得之財產權之一種，故法院通知
    國有財產局有此種國家依法應得之期待權時，國有財產局依
    國有財產法之職掌，即應積極辦理。
四、查本件聲請人主張被繼承人蔡家進於99年7 月19日死亡，其
    所有繼承人全部拋棄繼承或死亡，被繼承人曾設定抵押權向
    聲請人借款之事實，業據提出放款借據影本、土地登記第二
    類謄本、繼承系統表、本院100 年1 月27日板院輔家科春秀
    字第05636 號函影本、除戶戶籍謄本等件為證，並經本院依
    職權調閱本院99年度司繼字第2025號拋棄繼承卷宗核閱無訛
    ，自堪信為真實。從而，聲請人以利害關係人身分聲請選任
    被繼承人蔡家進之遺產管理人，核與首揭規定尚無不合。惟
    被繼承人蔡家進之遺產亟待管理，依前開司法院之解釋及國
    有財產法之規定，並斟酌遺產管理人之職務，依民法第1179
    條之規定，其程序相當複雜，任務頗為繁重，為保障債權人
    之利益及期程序之公正、公信起見，本院認選任財政部國有
    財產局臺灣北區辦事處為被繼承人蔡家進之遺產管理人為適
    當。是聲請人所為聲請，依法尚無不合，應予准許。至被繼
    承人之遺產依民法第1185條規定，於清償債權並交付遺贈物
    後，如有賸餘，應歸屬國庫，附此敘明。
五、依非訟事件法第157 條，裁定如主文。
六、如對本裁定抗告須於裁定送達後10日內向本院提出抗告狀，
    並繳納抗告費新臺幣1,000元。
中    華    民    國   100    年    8     月    23    日
                  家事法庭      司法事務官  翟天翔